---
title: "Tugas 1 — Pengantar Analisis Data Kategori"
subtitle: "Latihan Analisis Data dengan R dan Quarto"
format:
  html:
    theme: cosmo
    css: styles.css
    toc: true
    toc-title: "Daftar Isi"
    toc-depth: 2
    toc-location: right
    code-copy: false
    code-tools: false
    number-sections: true
    embed-resources: true
    title-block-banner: true
execute:
  echo: true
  warning: false
  message: false
lang: id
---

```{r}
#| label: setup
#| include: false

# Membaca file identitas tugas
identitas <- read.csv(
  "identitas_tugas.csv",
  stringsAsFactors = FALSE
)

# Mengambil nama file dataset dari identitas
file_data <- identitas$file_data[1]

# Membaca dataset utama
data <- read.csv(
  file_data,
  na.strings = c("", "NA"),
  stringsAsFactors = FALSE
)
```

::: {.student-card}
<div class="label">Mahasiswa</div>
<div class="value">`r identitas$Nama[1]`</div>

<div class="label">NIM</div>
<div class="value">`r identitas$NIM[1]`</div>

<div class="label">Kode Tugas</div>
<div class="value">`r identitas$kode_tugas[1]`</div>
:::

::: {.learning-box}
**Tujuan tugas.** Gunakan kembali konsep dan fungsi R yang telah dibahas pada Pertemuan 1
untuk mengenali struktur data kategori, membuat ringkasan deskriptif, memvisualisasikan data,
dan menjelaskan insight secara hati-hati.
:::

::: {.callout-note}
## Pola kerja

Ikuti pola kelas: **predict → run → inspect → explain**.

Pada setiap bagian diberikan **sedikit petunjuk kode**.  
Jika diminta menjelaskan atau menuliskan interpretasi, gunakan kotak **Jawaban Anda** yang telah disediakan.
:::

# 1. Mengenali Data

Gunakan R untuk melihat beberapa baris awal, struktur data, dan nama variabel.

::: {.callout-tip}
## Petunjuk kode

```r
head(...)
str(...)
names(...)
```

Ganti `...` dengan objek data yang digunakan.
:::

```{r}
# Tulis kode Anda di sini
# Melihat beberapa baris pertama
head(data)

# Melihat struktur data
str(data)

# Melihat nama variabel
names(data)
```

Lengkapi tabel berikut.

| Variabel | Jenis Variabel | Alasan Singkat |
|---|---|---|
| RecordID | Identifier |  Digunakan sebagai identitas unik untuk setiap data/responden|
| ProgramStudi | Nominal | Berupa kategori program studi dan tidak memiliki urutan |
| Gender | Nominal | Berupa kategori dan tidak memiliki tingkatan |
| DeviceUtama |  Nominal | Jenis perangkat merupakan kategori tanpa urutan |
| ModaBelajar | Nominal | Jenis moda belajar merupakan kategori tanpa tingkatan |
| Kepuasan | Ordinal | Memiliki tingkatan dari Tidak Puas sampai Sangat Puas |
| IntensitasBelajar |  Ordinal | Memiliki tingkatan Rendah, Sedang, dan Tinggi |
| DurasiBelajarJam | Numerik | Menunjukkan jumlah waktu belajar dalam satuan jam |

Jawab singkat:

1. Variabel mana yang merupakan identifier?
2. Variabel mana yang bersifat ordinal?
3. Mengapa kode angka belum tentu berarti data numerik?

::: {.answer-box}
**Jawaban Anda**

1. Variabel yang merupakan identifier adalah RecordID karena digunakan sebagai identitas setiap data.

2. Variabel yang bersifat ordinal adalah Kepuasan dan IntensitasBelajar karena kategorinya memiliki tingkatan atau urutan.

3. Kode angka belum tentu berarti data numerik karena angka dapat digunakan hanya sebagai kode atau label kategori, sehingga tidak selalu dapat dihitung seperti nilai numerik.
:::

# 2. Menyiapkan Data Kategori

Variabel latihan Anda:

```{r}
cat("Nominal : DeviceUtama\n")
cat("Ordinal : Kepuasan\n")
cat("Urutan  : Tidak Puas | Cukup | Puas | Sangat Puas\n")
```

Lakukan hal berikut:

1. ubah variabel nominal menjadi factor;
2. ubah variabel ordinal menjadi ordered factor;
3. periksa level kategorinya.

::: {.callout-tip}
## Petunjuk kode

Untuk nominal:

```r
factor(...)
levels(...)
```

Untuk ordinal:

```r
factor(..., levels = ..., ordered = TRUE)
```
:::

```{r}
nominal_var <- identitas$nominal_utama[1]
ordinal_var <- identitas$ordinal_utama[1]
urutan <- strsplit(identitas$urutan_ordinal[1], "\\|")[[1]]

# Mengubah variabel nominal menjadi factor
data[[nominal_var]] <- factor(data[[nominal_var]])

# Melihat level variabel nominal
levels(data[[nominal_var]])

# Mengubah variabel ordinal menjadi ordered factor
data[[ordinal_var]] <- factor(
  data[[ordinal_var]],
  levels = urutan,
  ordered = TRUE
)

# Melihat level variabel ordinal
levels(data[[ordinal_var]])
```

Tuliskan satu kalimat: **mengapa urutan level ordinal perlu ditetapkan dengan benar?**

::: {.answer-box}
**Jawaban Anda**
Urutan level ordinal perlu ditetapkan dengan benar agar R dapat mengenali tingkatan kategori sesuai urutan sebenarnya, sehingga data dapat dianalisis dan dibandingkan dengan tepat.
...
:::

# 3. Quality Control Awal

Lakukan pemeriksaan sederhana terhadap:

- struktur data;
- level/kategori;
- missing value;
- konsistensi penulisan kategori.

::: {.callout-tip}
## Petunjuk kode

Beberapa pola fungsi yang dapat digunakan:

```r
str(...)
levels(...)
unique(...)
is.na(...)
colSums(...)
```

Pilih fungsi yang sesuai dengan tujuan pemeriksaan Anda.
:::

```{r}
# Tulis kode Anda di sini
# Melihat struktur data
str(data)

# Melihat kategori
unique(data$ProgramStudi)
unique(data$Gender)
unique(data$DeviceUtama)
unique(data$ModaBelajar)
unique(data$Kepuasan)
unique(data$IntensitasBelajar)

# Mengecek missing value
colSums(is.na(data))

# Mengecek frekuensi dan konsistensi kategori
table(data$ProgramStudi, useNA = "ifany")
table(data$Gender, useNA = "ifany")
table(data$DeviceUtama, useNA = "ifany")
table(data$ModaBelajar, useNA = "ifany")
table(data$Kepuasan, useNA = "ifany")
table(data$IntensitasBelajar, useNA = "ifany")
```

Tuliskan **dua temuan singkat** dari pemeriksaan tersebut.

::: {.answer-box}
**Jawaban Anda**

1. Terdapat beberapa missing value pada beberapa variabel sehingga perlu diperhatikan dalam proses analisis.

2. Variabel kategorik memiliki beberapa kategori yang berbeda dan perlu diperiksa konsistensi penulisannya sebelum dilakukan analisis lebih lanjut.
:::

# 4. Frekuensi dan Proporsi

Sebelum menjalankan kode, prediksi:

> Menurut Anda, kategori mana yang paling banyak muncul pada variabel nominal Anda?

::: {.answer-box}
**Prediksi Anda**
Saya memprediksi bahwa kategori Smartphone akan menjadi kategori yang paling banyak muncul pada variabel DeviceUtama.
...
:::

Setelah itu, buat:

- tabel frekuensi untuk variabel nominal;
- proporsi untuk variabel ordinal.

::: {.callout-tip}
## Petunjuk kode

```r
table(...)
prop.table(...)
```

Anda dapat menyimpan hasil `table()` ke sebuah objek terlebih dahulu sebelum menghitung proporsi.
:::

```{r}
# Tulis kode Anda di sini
# Membuat tabel frekuensi variabel nominal
freq_device <- table(data$DeviceUtama, useNA = "ifany")

# Menampilkan frekuensi
freq_device

# Menghitung proporsi variabel ordinal
freq_kepuasan <- table(data$Kepuasan, useNA = "ifany")

prop_kepuasan <- prop.table(freq_kepuasan)

# Menampilkan proporsi
prop_kepuasan

# Menampilkan proporsi dalam persen
prop_kepuasan * 100

# Kategori DeviceUtama yang paling banyak
kategori_terbanyak <- names(which.max(freq_device))
jumlah_terbanyak <- max(freq_device)

kategori_terbanyak
jumlah_terbanyak
```

Tuliskan **dua kalimat insight** berdasarkan output.

::: {.answer-box}
**Interpretasi Anda**

1. Kategori Device Utama yang paling banyak muncul adalah kategori yang memiliki frekuensi terbesar pada tabel.

2. Pada variabel Kepuasan, proporsi masing-masing kategori menunjukkan persentase responden pada setiap tingkat kepuasan.
:::

# 5. Tabel Silang

Pasangan variabel Anda:

```{r}
x <- identitas$tab_baris[1]
y <- identitas$tab_kolom[1]

cat("Baris :", x, "\n")
cat("Kolom :", y, "\n")
```

Buat tabel silang untuk kedua variabel tersebut.

Jika diperlukan, tampilkan proporsi per baris untuk membantu membaca pola.

::: {.callout-tip}
## Petunjuk kode

```r
table(..., ...)
prop.table(..., margin = 1)
```

Lengkapi sendiri objek yang diperlukan.
:::

```{r}
# Tulis kode Anda di sini
# Membuat tabel silang
tabel_silang <- table(
  data[[x]],
  data[[y]],
  useNA = "ifany"
)

# Menampilkan tabel silang
tabel_silang

# Menghitung proporsi berdasarkan baris
proporsi_baris <- prop.table(
  tabel_silang,
  margin = 1
)

# Menampilkan proporsi per baris
proporsi_baris

# Menampilkan dalam persen
proporsi_baris * 100
```

Tuliskan **satu kalimat** yang menjelaskan pola yang tampak.

::: {.answer-box}
**Interpretasi Anda**
Distribusi kategori pada setiap baris menunjukkan adanya perbedaan proporsi antar kategori. Pola tersebut dapat dilihat dari persentase masing-masing kategori pada tabel proporsi per baris.
...
:::

::: {.callout-important}
Gunakan bahasa deskriptif. Jangan langsung menyimpulkan adanya hubungan signifikan
atau sebab-akibat.
:::

# 6. Visualisasi Kategorik

Variabel yang divisualisasikan:

```{r}
v <- identitas$visualisasi[1]
cat("Variabel grafik :", v, "\n")
```

Buat **satu grafik batang** seperti yang telah dipelajari pada Pertemuan 1.

::: {.callout-tip}
## Petunjuk kode

```r
library(ggplot2)

ggplot(..., aes(x = ...)) +
  geom_bar() +
  labs(...)
```

Sesuaikan objek data, variabel, judul, dan label sumbu.
:::

```{r}
# Tulis kode Anda di sini
library(ggplot2)

ggplot(data, aes(x = data[[v]])) +
  geom_bar() +
  labs(
    title = paste("Distribusi", v),
    x = v,
    y = "Jumlah Responden"
  )
```

Tuliskan **satu kalimat** interpretasi grafik.

::: {.answer-box}
**Interpretasi Anda**
Smartphone merupakan perangkat utama yang paling banyak digunakan, yaitu 60 responden, sedangkan Tablet digunakan oleh 13 responden dan terdapat 1 data yang memiliki nilai missing (NA).
...
:::

# 7. Kesimpulan

Tuliskan **3 poin kesimpulan singkat** berdasarkan hasil analisis.

Setiap kesimpulan harus:

- didukung oleh output yang telah Anda hasilkan;
- menggunakan angka yang relevan;
- ditulis dengan bahasa Anda sendiri;
- tidak menggunakan klaim sebab-akibat.

::: {.answer-box}
**Kesimpulan Anda**

1. Smartphone merupakan perangkat utama yang paling banyak digunakan, yaitu sebanyak 60 responden dari 93 responden.

2. Pada tabel silang Gender dan Kepuasan, kategori kepuasan yang paling banyak pada gender L adalah Puas sebanyak 14 responden, sedangkan pada gender P adalah Cukup sebanyak 22 responden.

3. Berdasarkan distribusi kepuasan, kategori Cukup memiliki jumlah responden paling banyak, yaitu 33 responden, diikuti Puas sebanyak 24 responden, Sangat Puas sebanyak 22 responden, dan Tidak Puas sebanyak 13 responden.
:::

::: {.footer-note}
**Analisis Data Kategori — Tugas 1**  
Predict → Run → Inspect → Explain
:::
